【裁判字號】    95,訴緝,474
【裁判日期】    950921
【裁判案由】    常業詐欺
【裁判全文】
臺灣臺中地方法院刑事判決             95年度訴緝字第474號
公  訴  人  臺灣臺中地方法院檢察署檢察官
被      告  丙○○
上列被告因常業詐欺案件，經檢察官提起公訴（92年度偵字第10
962號），經本院合議庭裁定，由受命法官依法獨任進行簡式審
判程序判決如下：
    主  文
丙○○共同以意圖為自己不法之所有，以詐術使人將本人之物交
付為常業，累犯，處有期徒刑貳年伍月，並於刑之執行完畢或赦
免後，令入勞動場所強制工作貳年。
    事  實
一、丙○○素行不佳，前曾犯多次賭博罪，其中於民國（下同）
    八十四年間所觸犯賭博罪，經臺灣桃園地方法院判處有期徒
    刑三月，如易科罰金，以參佰元折算壹日確定，嗣因係累犯
    ，經裁定更定其刑為有期徒刑五月，如易科罰金，以參佰元
    折算壹日確定，並於八十五年十二月十一日易科罰金執行完
    畢在案，顯有犯罪之習慣，詎仍不知悔改。丙○○、王寶琴
    、張慶春（後二人業經判處罪刑確定在案）等三人，或丙○○、王寶琴與某成年男子等三人，共同基於意圖為自己不法
    所有，以犯詐欺為常業之犯意聯絡，共組金光黨詐騙集團，
    （一）、丙○○、王寶琴與某成年男子等三人，先於九十年
    四月二十七日上午九時三十分許，在南投縣草屯鎮之南投客
    運總站處，由某成年男子駕駛自小客車，丙○○佯裝傻女，
    丙○○以問路為由，向戊○搭訕，王寶琴則扮演貴婦，向戊○詐稱丙○○有精神疾病，家裡很有錢，誘騙戊○上前開由
    某成年男子駕駛之自小客車，待戊○上該自小客車後，王寶
    琴復向戊○訛稱：丙○○懷有鉅款新台幣（下同）二百萬元
    ，如果示以超過一百萬元之現金，丙○○即會交出該二百萬
    元給戊○等語，而丙○○及該某成年男子則在旁幫腔助勢，
    致戊○誤以為真而陷於錯誤，回家拿存簿提領出三十八萬元
    後，即提出該三十八萬元向丙○○展示，並交予丙○○，丙○○趁隙以預先準備之烏龍麵六包（由王寶琴以報紙包裹好
    之後，外面再以手巾包裹）調取該三十八萬元，得手後，丙○○、王寶琴、張慶春等三人平分前述三十八萬元。（二）
    、丙○○、王寶琴、張慶春等三人再續於九十一年二月四日
    上午十時許，在臺中市○區○○路一段六號處，由張慶春駕
    駛其在台北縣新莊市租用之溫世德所有國瑞牌、一五八七Ｃ
    Ｃ、八十九年份出廠、車號九四八—ＬＸ號黃色營業小客車
    （即計程車），丙○○佯裝傻女，丙○○以問路為由，向己○○○搭訕，王寶琴再扮成貴婦，向己○○○詐稱丙○○有
    精神疾病，家裡很有錢，丙○○亦向己○○○詐稱：「其家
    裡很有錢，要找可以玩男人之地方，其母親拿錢給其，稱花
    錢要大方一點。」等語，誘騙己○○○上前開營業小客車，
    待己○○○上該營業小客車後，王寶琴復向己○○○訛稱：
    丙○○懷有鉅款，其要拿三十萬元示以現金而向丙○○騙錢
    等語，丙○○稱：不要窮鬼（嫌錢太少的意思）等語，王寶
    琴乃問張慶春有無錢，要一起騙丙○○，而張慶春則趁勢在
    旁幫腔助勢稱：「我沒錢。」等語，王寶琴則向己○○○訛
    稱：去拿錢來騙等語，致己○○○誤以為真而陷於錯誤，回
    家拿存簿至台中市○○路六號之彰化商銀北台中分行領出一
    百萬元，提出該一百萬元要向丙○○展示，交予丙○○、王
    寶琴、張慶春等三人，丙○○趁隙以預先準備之烏龍麵（由
    王寶琴以報紙包裹好之後，外面再以手巾包裹）調取該一百
    萬元後，在台中市○○路某巷子處讓己○○○下車，丙○○
    、王寶琴、張慶春等三人得手後，平分前述一百萬元。（三
    ）、丙○○、王寶琴、張慶春等三人又續於九十二年四月二
    十三日上午十時三十分許，在臺中縣烏日鄉○○街十九巷之
    巷口處，由張慶春駕駛車號九四八—ＬＸ號營業小客車，丙○○佯裝傻女，丙○○以問路為由，向丁○○搭訕，王寶琴
    扮成貴婦，向丁○○詐稱丙○○有精神疾病，要找男人，要
    丁○○陪丙○○唱歌便給予一萬元為代價，以此方式誘騙丁○○上前開營業小客車，待丁○○上該營業小客車後，丙○○復向丁○○訛稱：「其懷有鉅款，如示以現金，即會交出
    同額款項給丁○○」等語，而王寶琴及張慶春則在旁幫腔慫
    恿，訛稱：丙○○精神有問題，要丁○○回家拿錢來比等語
    ，致丁○○誤以為真而陷於錯誤，回家拿存簿領出二百萬元
    ，提出該二百萬元向丙○○展示，交予王寶琴，張慶春則以
    其所有之驗鈔筆檢驗丙○○手上之紙鈔，表示是真的，王寶
    琴趁隙以預先準備之麵條八包調取該二百萬元，丙○○、王
    寶琴、張慶春等三人得手後，平分前述二百萬元。（四）、
    丙○○、王寶琴、張慶春等三人再連續於九十二年五月二十
    一日上午十時四十分許，又在臺中縣清水鎮○○路華僑銀行
    前處，扮成貴婦之王寶琴與佯裝傻女之丙○○，復以相同手
    法行騙甲○○，由王寶琴向甲○○詐稱：丙○○家裡很有錢
    ，傻傻的吃早餐給別人很多錢等語，誘騙甲○○上前開營業
    小客車，待甲○○上該營業小客車後，丙○○假裝拿二百萬
    元要給王寶琴，丙○○並訛稱：這二百萬元要花掉等語，張
    慶春答腔稱：有二百萬元那麼多嗎？王寶琴復向甲○○詐稱
    ：丙○○懷有鉅款，要甲○○拿錢出來比較等語，致甲○○
    陷於錯誤，回家拿存簿領出一百二十萬元，提出該一百二十
    萬元交予王寶琴，隨即騙甲○○下車。丙○○、王寶琴、張
    慶春等三人得手後，平分前述一百二十萬元。（五）、丙○○、王寶琴、張慶春等三人復連續於九十二年五月二十六日
    上午十時三十五分許，又在台中縣烏日鄉○○路○段與興祥
    街市場口處，張慶春、王寶琴與佯裝傻女之丙○○，復以相
    同手法行騙乙○○，乙○○上車後察覺有異狀，欲行下車，
    適有警車經過，為警方當場查獲，扣得丙○○身上詐騙所用
    之現金紙鈔十八萬一千四百元（包裝成現金十二疊，外面是
    千元鈔票，裡面則是五十元或一百元鈔票。）、張慶春所有
    前開之驗鈔筆一支（用以檢驗紙鈔為真鈔給被害人看以資取
    信被害人所用）及王寶琴所有用以陪同被害人領款時遮蔽監
    視器監錄其身影之雨傘一支，及丁○○於警訊時交出其受騙
    所遭掉包之麵條八包。
二、案經臺中縣警察局烏日分局報告暨丁○○訴請臺灣臺中地方
    法院檢察署檢察官偵查起訴。
    理  由
一、按除被告所犯為死刑、無期徒刑、最輕本刑為三年以上有期
    徒刑之罪或高等法院管轄第一審案件者外，於前條第一項程
    序進行中，被告先就被訴事實為有罪之陳述時，審判長得告
    知被告簡式審判程序之旨，並聽取當事人、代理人、辯護人
    及輔佐人之意見後，裁定進行簡式審判程序，刑事訴訟法第
    二百七十三條之一第一項定有明文。本件被告所犯係死刑、
    無期徒刑、最輕本刑為三年以上有期徒刑以外之罪，其於準
    備程序中就被訴事實為有罪之陳述，且經審判長告知被告簡
    式審判程序之旨，並聽取公訴人及被告之意見後，本院合議
    庭認為適宜而裁定由受命法官獨任進行簡式審判程序，合先
    敘明。
二、訊據被告丙○○對於上揭事實坦承不諱，核與同案被告王寶
    琴、張慶春之供述、告訴人丁○○、被害人戊○、己○○○
    、甲○○、乙○○等人所指訴之情節相符，並有扣案如事實
    欄所載之現金紙鈔十八萬一千四百元、驗鈔筆、雨傘各一支
    、麵條八包等扣案，及卷附相片十四張、員警職務報告一份
    、被害人提出之郵政存簿儲金提款單影本等在卷足資佐證，
    足認被告丙○○自白，核與事實相符，堪予採信，事證至臻
    明確，被告丙○○犯行洵堪認定。
三、按刑法上所謂常業犯，指反覆以同種類行為為目的之社會活
    動之職業性犯罪而言，至於犯罪所得之多寡，是否恃此犯罪
    為唯一之謀生職業，則非所問，縱令兼有其他職業，仍無礙
    於該常業犯罪之成立（最高法院八十五年台上字第五一○號
    判例參照）。被告丙○○等人反覆多次實施如前所示之同種
    類行為為目的之社會活動之職業性詐欺犯罪，分工嚴密，所
    得菲薄，其等恃此營生之意甚明，顯係以詐欺為常業，是核
    被告丙○○所為，係犯刑法第三百四十條之常業詐欺罪。而
    按以犯竊盜罪為常業，當然有連續性，其行竊多次，並不發
    生連續犯問題（最高法院二十七年上字第一九二五號判例參
    照），附此敘明。查被告行為後，刑法常業詐欺罪業已刪除
    ，是被告犯後法律已有變更，而刑法第三百三十九條之普通
    詐欺罪，其法定本刑為五年以下有期徒刑、拘役或科或併科
    一千元以下罰金；而修正前之刑法第三百四十條之常業詐欺
    罪其法定本刑為一年以上七年以下有期徒刑，得併科五萬元
    以下罰金。本件被告所為雖構成常業詐欺取財罪，然其詐欺
    取財行為有多次，依新法各別多次論斷詐欺取財之結果（即
    數罪併罰），其刑度顯較修正前刑法第三百四十條常業詐欺
    取財罪為重，經比較新舊法結果，應依刑法第二條第一項之
    規定，適用有利於被告之法律，即適用被告行為時之修正前
    刑法第三百四十條之常業詐欺取財罪處罰。被告丙○○、王
    寶琴、張慶春等三人間、或被告丙○○、王寶琴與某成年男
    子等三人間有犯意之聯絡，行為之分擔，均為共同正犯。被
    告丙○○前曾於八十四年間觸犯賭博罪，經臺灣桃園地方法
    院判處有期徒刑三月，如易科罰金，以參佰元折算壹日確定
    ，嗣因係累犯，經裁定更定其刑為有期徒刑五月，如易科罰
    金，以參佰元折算壹日確定，並於八十五年十二月十一日易
    科罰金執行完畢，此有台灣台中地方法院檢察署刑案資料查
    註紀錄表一份在卷可按，五年以內再犯本件有期徒刑以上之
    罪，為累犯，應依刑法第四十七條規定加重其刑。爰審酌被
    告丙○○正值壯年，不知努力工作，竟思不勞而獲，以前揭
    不法手段詐騙年高無防備心之告訴人丁○○及被害人戊○、
    己○○○、甲○○、乙○○等人之巨額金錢，被告丙○○並
    陳稱業所分得知贓款已賭博花用殆盡，令告訴人及被害人等
    之辛苦所得瞬間化為泡影，且求償無門，惡性甚深，不宜輕
    縱，被告丙○○犯罪之動機、目的、手段、品行不佳，詳如
    前述，此有台灣台中地方法院檢察署刑案資料查註紀錄表一
    份在卷可按、所生危害及犯罪後坦認罪愆，頗具悔意，然犯
    罪後迄今仍未與告訴人丁○○、被害人戊○、己○○○、甲○○、乙○○等人達成民事和解，取得諒解等一切情狀，量
    處如主文所示之刑，以資懲儆。又查被告丙○○犯案累累，
    前曾犯多次賭博罪，並長時間觸犯本案常業詐欺罪，顯有犯
    罪之習慣甚明，且其犯罪所得龐大，其恃此維生之意亦至為
    明顯，故而論以常業詐欺之罪，詳如前述，爰依法併宣告於
    刑之執行完畢或赦免後，令入勞動場所強制工作二年，以強
    制從事勞動方式，培養其勤勞習慣、正確工作觀念，藉資矯
    治其犯罪習慣，並習得一技之長，以便往後重回社會時，能
    自立更生，適應正常群體生活，期以達成刑法教化、矯治之
    目的。按共同正犯因相互間利用他人之行為，以遂行其犯意
    之實現，本於責任共同之原則，有關沒收部分，對於共犯間
    供犯罪所用之物，自均應為沒收之諭知，然因本案扣案之被
    告丙○○身上查扣之詐騙所用之現金紙鈔十八萬一千四百元
    ，被告張慶春所有前開之驗鈔筆一支及被告王寶琴所有用以
    陪同被害人領款時遮蔽監視器監錄其身影之雨傘一支，均為
    其等供犯罪所用之物，且屬其等所有，已在被告張慶春及被
    告王寶琴之刑事判決時宣告沒收確定在案，爰不於本判決中
    重覆再均併予宣告沒收之；至於告訴人丁○○於警訊時交出
    其受騙所遭掉包之麵條八包，因已交付予告訴人丁○○，屬
    於告訴人丁○○所有，已非屬被告等所有，爰亦不依法併予
    宣告沒收之，均併予敘明。查被告行為後，刑法第二十八條
    ：「二人以上共同實施犯罪之行為者，皆為正犯」之規定，
    已於九十四年一月七日修正，九十四年二月二日公布，九十
    五年七月一日生效，修正為「二人以上共同實行犯罪之行為
    者，皆為正犯」，比較修正前後刑法第二十八條之規定，修
    正後之規定亦未較有利於被告，依修正施行後刑法第二條第
    一項前段之規定，此部分應適用被告行為時即修正前刑法第
    二十八條規定予以處斷。又被告行為後刑法第四十七條「受
    有期徒刑之執行完畢，或受無期徒刑或有期徒刑一部之執行
    而赦免後，五年以內再犯有期徒刑以上之罪者，為累犯，加
    重本刑至二分之一」之規定，雖經總統於九十四年二月二日
    公布修正為「受徒刑之執行完畢，或一部之執行而赦免後，
    五年以內故意再犯有期徒刑以上之罪者，為累犯，加重本刑
    至二分之一」，且增訂第二項「第九十八條第二項關於因強
    制工作而免其刑之執行者，於受強制工作處分之執行完畢或
    一部之執行而免除後，五年以內故意再犯有期徒刑以上之罪
    者，以累犯論」，並自九十五年七月一日施行，惟不論依修
    正前刑法第四十七條，或修正後刑法第四十七條第一項之規
    定，對被告均構成累犯，並無有利或不利之情形，自不生新
    舊法比較之問題，依修正施行後刑法第二條第一項前段之規
    定，應依修正前刑法第四十七條規定論以累犯，併予敘明。
    再自刑法第二條與第一條之立法體系觀之，第一條明文楬櫫
    罪刑法定之原則，第二條第一項則以第一條為前提，遇有法
    律變更時如何適用新舊法之規定。拘束人身自由之保安處分
    因性質上帶有濃厚自由刑之色彩，認有罪刑法定主義所衍生
    之不溯及既往原則之適用，而在原第一條後段增列適用之意
    旨，然對於非拘束人身自由之保安處分，為維持保安處分防
    衛社會、矯治行為人之功能及目的，仍應以裁判時之規定為
    準，配合修正第二條第二項之規定，以避免扞格，故可參照
    得知，拘束人身自由之保安處分應有第二條第一項之適用。
    再者，保安處分若一律適用從新原則，則就性質上含有拘束
    人身自由之保安處分而言，行為人會遭受不可預見之制裁。
    故應對第二條第二項之從新原則予以限制，使兼具刑罰內容
    之保安處分應回歸第二條第一項之從舊從輕原則。參諸立法
    過程資料之行政院提案說明及審查會說明，亦明言：拘束人
    身自由之保安處分，因法律變更，發生新舊法律之適用時，
    得依第一條及第二條第一項之規定。此外，比較九十四年一
    月七日修法前後之第二條第二項，將「保安處分」修正為「
    非拘束人身自由之保安處分」，即可知拘束人身自由之保安
    處分不適用從新原則，而應回歸適用第二條第二項。故由該
    立法體系及立法過程可得知，拘束人身自由之保安處分有刑
    法第二條第一項從舊從輕原則之適用。是比較修正前後刑法
    第九十條強制工作規定之結果，以修正前刑法第九十條強制
    工作之規定，對被告較為有利，依修正施行後刑法第二條第
    一項前段之規定，自應依修正前刑法第九十條強制工作之規
    定，宣告強制工作，亦併予敘明。
據上論斷，應依刑事訴訟法第二百九十九條第一項前段、第二百
七十三條之一第一項、刑法第二條第一項前段、第三百四十條、
修正前刑法第二十八條、第四十七條、第九十條第一項、第二項
，判決如主文。
中    華    民    國    95    年    9     月    21    日
                  刑事第八庭        法  官  洪俊誠
以上正本證明與原本無異。
如不服本判決，應於判決送達後十日內向本院提出上訴狀，上訴
於臺灣高等法院臺中分院(須附繕本)。
                                    書記官  蕭榮峰
中    華    民    國    95    年    9     月    21    日
附錄論罪科刑實體法條文：
修正前刑法第三百三十九條 (普通詐欺罪) ：
意圖為自己或第三人不法之所有，以詐術使人將本人或第三人之
物交付者，處五年以下有期徒刑、拘役或科或併科一千元以下罰
金。
(罰金部份業經提高十倍為一萬元)
以前項方法得財產上不法之利益或使第三人得之者，亦同。
前二項之未遂犯罰之。
修正前刑法第三百四十條：
以犯第三百三十九條之罪為常業者，處一年以上七年以下有期徒
刑，得併科五萬元以下罰金。
修正前刑法第九十條：
有犯罪之習慣或以犯罪為常業或因遊蕩或懶惰成習而犯罪者，得
於刑之執行完畢或赦免後，令入勞動場所，強制工作。
前項處分期間為三年以下。


司法院資訊處製作；財團法人民間司法改革基金會備份。
